【裁判字號】    98,上訴,1721
【裁判日期】    981015
【裁判案由】    偽造有價證券等
【裁判全文】
臺灣高等法院臺中分院刑事判決        98年度上訴字第1721號
上  訴  人
即  被  告  丙○○
                    （現羈押於臺灣臺中看守所）
指定辯護人  義務辯護人陳金村律師
上列上訴人因偽造有價證券等案件，不服臺灣臺中地方法院98年
度訴緝字第235號、第236號中華民國98年7月21日第一審判決（
起訴案號：臺灣臺中地方法院檢察署87年度偵緝字第6號、86年
度偵字第12467號；移送併辦案號：89年度偵字第3886號），提
起上訴，本院判決如下：
    主  文
原判決撤銷。
丙○○意圖供行使之用而偽造有價證券，累犯，處有期徒刑年
壹月。如附表二所示偽造丑○○名義之本票肆張，均沒收。
    事  實
一、丙○○前因違反就業服務法案件，經臺灣臺中地方法院於民
    國82年1月14日以81年度易字第8253號判處有期徒刑2月確定
    ，於82年2月9日以易科罰金執行完畢。仍不知悔改，其自83
    年11月間起，因經濟狀況不佳，為取得資金週轉，竟分別基
    於詐欺取財之概括犯意、偽造有價證券之犯意，為下列向合
    會活會會員及壬○○連續詐欺取財、偽造丑○○本票之行為
    ：
(一)、丙○○於83年間明知其財務狀況已不佳，為取得資金週轉，
    乃於83年11月10日，在臺中縣大里市○○路光明巷57號其妻
    賀麗玲所經營之「曼莉髮廊」處，自任會首，召集癸○○、
    辛○○（原名黃國貞，下同）、子○○、庚○○、己○○等
    人為會員，復在會員名冊中虛列實際上並未參加該合會之丑
    ○○為人頭會員，而成立合會，含會首共30會，每會新臺幣
    （下同）30000元，採外標制，會期自83年11月10日起至88
    年11月10日止，每單月10日晚上8時在上址「曼莉髮廊」開
    標（原定底標1800元，惟實際僅由會員自由競標2會，嗣即
    改採高達17000元之固定標息，並以抽籤方式決定何人得標
    ）。丙○○於83年11月10日取得首會會款後，為能再取得資
    金週轉，竟基於為自己不法所有之意圖，於84年9月10日，
    在上址「曼莉髮廊」開標時，在空白小紙張上偽造「丑○○
    」之簽名而偽造丑○○參與該會期抽籤文意之標單，並提出
    行使參與抽籤而得標（偽造標單持以行使部分之追訴權時效
    已完成），使癸○○等活會會員21人誤以為確係正常合會之
    會員合法得標，因而陷於錯誤，每名活會會員交付該期互助
    會款3萬元予丙○○，丙○○因而向活會會員詐得63萬元（
    計算方式：陳淑真名義係丙○○之妻賀麗玲徵得陳淑真同意
    後，借用陳淑真名義參加；林東生、乙○○入會後不久即退
    出或繳不出會款，由丙○○續行繳款；丁○○部分亦係由丙○○繳款。故30名會員在扣除丙○○本人、丑○○、陳淑真
    、林東生、乙○○、丁○○等名義會員後，應有24名會員。
    而丑○○名義之合會於第6會即84年9月得標，丙○○於83年
    11 月10日首會得標，乙○○名義之合會於第4會即84年5月
    10日得標，則在丑○○名義之合會得標前，另有3名實際之
    會員得標，故於84年9月10日以丑○○名義之合會得標時，
    尚有21名實際之活會會員，以每會3萬元會款計算即「3萬元
    21＝63萬元」）。
(二)、又丙○○為掩飾上開假冒丑○○名義參加合會、競標、得標
    及詐取活會會員會款之事實，竟意圖供行使之用，基於偽造
    有價證券後持以行使之犯意，未經丑○○之同意或授權，於
    85 年9月11日，在上址「曼莉髮廊」，同時地偽造附表二所
    示之本票4張，並將附表二編號1之本票交付給子○○，編號
    2 之本票交付給庚○○，編號3、4之本票交付給己○○，而
    行使偽造有價證券，用以擔保上開丑○○名義之合會能持續
    繳交死會會款。嗣該合會於86年1月10日停標倒會，癸○○
    等活會會員始知受騙。
(三)、丙○○承續上開詐欺取財之概括犯意，明知自己並無能力償
    還高額借款，且其父親戊○○申請之彰化銀行虎尾分行0000
    000000帳號甲存帳戶之支票亦係授權並交付丙○○使用，丙○○復無能力支付票款，竟以借款週轉為名目，於85年4月
    間起至85年10月間，在臺中市南屯區田心里北四巷7號之壬○○住處，連續向壬○○詐騙借款，致壬○○陷於錯誤，自
    85年4月2日起至85年10月8日止，分別於如附表一所示之時
    間，由其本人或委託其妻蘇秋分為交付借款之匯款行為，合
    計向壬○○詐得308萬5,739元。丙○○則簽發、交付如附表
    三所示其父親戊○○為發票人名義之支票5張給壬○○，供
    作擔保，詎上開支票屆期經提示均因該支票帳戶已成拒絕往
    來戶而遭退票。嗣壬○○迭向丙○○催討欠款亦未獲置理，
    廖三與始知受騙。
二、案經壬○○、癸○○、子○○、辛○○訴由臺灣臺中地方法
    院檢察署檢察官偵查起訴及賴錄勳訴由該署檢察官移送併辦
    。
    理    由
壹、證據能力方面
一、按92年1月14日修正通過之刑事訴訟法施行前（92年9月1日
    施行），已繫屬於各級法院之案件，應依修正刑事訴訟法終
    結之；但修正刑事訴訟法施行前已依法定程序進行之訴訟程
    序，其效力不受影響，刑事訴訟法施行法第7條之3定有明文
    。本件告訴人壬○○、癸○○、子○○、辛○○、丑○○於
    刑事訴訟法修正前在偵查或法院審理時，雖均未具結，然告
    訴人壬○○、癸○○、子○○、辛○○、丑○○於修正刑事
    訴訟法施行前，係本於告訴人之獨特地位而為陳述，依當時
    有效之刑事訴訟法並無應具結之規定，揆諸前開說明，告訴
    人壬○○、癸○○、子○○、辛○○、丑○○於刑事訴訟法
    修正前所為之陳述，並不因其等未具結而無證據能力（最高
    法院96年度台上字第1011號判決、94年度台上字第4397 號
    判決意旨參照）。
二、復按刑事訴訟法第159條之1第2項規定：「被告以外之人於
    偵查中向檢察官所為之陳述，除顯有不可信之情況者外，得
    為證據。」故被告以外之人於偵查中向檢察官所為之陳述，
    其性質要屬傳聞證據，但依該項立法理由之說明，現階段刑
    事訴訟法規定檢察官代表國家偵查犯罪、實施公訴，依法其
    有訊問被告、證人及鑑定人之權，證人、鑑定人且須具結，
    而實務運作時，偵查中檢察官向被告以外之人所取得之陳述
    ，原則上均遵守法律規定，不致違法取供，其可信性極高，
    為兼顧理論與實務，在除顯有不可信之情況者外，被告以外
    之人於偵查中向檢察官所為之陳述，得為證據。所謂「顯有
    不可信之情況」，係指陳述是否出於供述者之真意，有無違
    法取供情事之信用性而言，故應就偵查筆錄製作之原因、過
    程及其功能等加以觀察其信用性，據以判斷該項陳述是否有
    顯不可信之情況，並非對其陳述內容之證明力如何加以論斷
    （最高法院94年度臺上字第629號判決意旨參照）。經查，
    證人林東生、陳淑真、丁○○於偵查中向檢察官所為之陳述
    ，業經檢察官諭知具結之義務及偽證之處罰後具結，且檢察
    官亦無何違法取供之顯不可信之情況，依上開規定，自有證
    據能力。
三、又按被告以外之人（包括證人、鑑定人、告訴人及共同被告
    等）於審判外之陳述雖不符刑事訴訟法第159條之1至之4等4
    條之規定，而經當事人於審判程序同意作為證據，法院審酌
    該言詞陳述或書面陳述作成時之情況，認為適當者，亦得為
    證據；當事人、代理人或辯護人於法院調查證據時，知有刑
    事訴訟法第159條第1項不得為證據之情形，而未於言詞辯論
    終結前聲明異議者，視為有前項之同意，同法第159條之5定
    有明文。立法意旨在於傳聞證據未經當事人之反對詰問予以
    核實，原則上先予排除。惟若當事人已放棄反對詰問權，於
    審判程序中表明同意該等傳聞證據可作為證據；或於言詞辯
    論終結前未聲明異議，基於尊重當事人對傳聞證據之處分權
    ，及證據資料愈豐富，愈有助於真實發見之理念，且強化言
    詞辯論主義，使訴訟程序得以順暢進行，上開傳聞證據亦均
    具有證據能力。查本件除前述證人林東生、陳淑真、丁○○
    於偵查中向檢察官所為之陳述，具有證據能力，已如前述外
    ，下列所引用之被告以外之人於審判外之供述或非供述證據
    ，因公訴人及被告均已於本院審理時表示無意見，且迄至言
    詞辯論終結前均未聲明異議，而本院審酌上開供述或非供述
    等證據資料製作時之情況，無不當取供及證明力明顯過低之
    瑕疵，認以之作為證據應屬適當。另被告之父親戊○○（偵
    查中原列為共同被告）已於90年間過世，有戶籍查詢資料附
    於本院卷可按，自亦無從詰問。故揆諸前開規定，認前揭證
    據資料應有證據能力。
貳、實體方面
一、訊據被告丙○○對其虛列丑○○為合會之人頭會員，並偽造
    丑○○名義之標單參與投標、得標，及偽造丑○○之本票等
    事實坦承不諱，惟矢口否認有何向被害人壬○○詐欺取財之
    犯行，辯稱：其與壬○○間是支票借貸關係，有支付利息，
    其並未詐欺取財云云。然查：
(一)、被告向被害人壬○○詐欺取財之犯罪事實，業據被害人壬○○於偵查中、原審審理時指訴綦詳，並有如附表三所示支票
    及退票理由單影本各5份、借款3百萬元之書據影本1份、匯
    款回條影本11份附於偵查卷可稽。而被告父親戊○○所申請
    之彰化銀行虎尾分行支票，係戊○○授權並交付被告使用，
    戊○○並不知被告使用狀況等情，業據戊○○於偵查中陳述
    屬實（86年度偵字第18340號卷第76頁背面、第77頁），故
    實際上該支票之票款係由被告負責兌現。惟被告自83年間即
    陷入財務狀況不佳之狀態，故須以標會週轉現金，且上開支
    票帳戶，自85年11月15日起，即陸續有退補註銷之紀錄，復
    於86年4月11日被拒絕往來，亦有雲林縣票據交換所86年9月
    22日雲斗票字第85號函及所附之退票資料情形表1份附於偵
    查卷可按，顯見被告之財務狀況迄85年、86年間亦未好轉。
    則其仍以借款為名目，向被害人壬○○借得308萬餘元之鉅
    款，在借款之初，應知悉其並無能力償還，所交付之如附表
    三所示之支票，亦無法使之兌現，故其向被害人壬○○所稱
    之「借款」、「交付支票供擔保」等名目，均屬詐術無疑。
    又被告於原審詢問時供稱：其持其父親名義之5張支票向告
    訴人壬○○借款時，係表明該5張支票為其叔叔之支票，而
    隱瞞係其父親支票之事實等語（原審98年5月22日訊問筆錄
    ）；且被害人壬○○於偵查中指稱：「他當初是先用客票來
    向我借錢，．．後來退票以後，我才知戊○○是他父親。」
    等語，及於原審審理時指稱：「當初他說是客票，如果我知
    道這是他父親之支票，就會懷疑他的財務狀況，不會把錢借
    給他。」等語，益徵被告確係以借款為名目，及佯稱所交付
    供擔保之支票係往來客票，實則被告並無還款及兌現如附表
    三所示支票之能力，其所為確屬詐欺，且向被害人壬○○詐
    得308萬餘元，亦有為自己不法所有之意圖甚明。
(二)、被告上開召集合會、虛列丑○○為人頭會員、被告於83年11
    月10日首會得標、乙○○（被告之妹）名義之合會於第4會
    即84年5月10日得標、被告於第6會即84 年9月10日時，偽造
    丑○○之簽名標單參與抽籤及得標，並向會員收取會款後供
    己之用等情，業據被告於偵查中、原審審理及本院審理時坦
    承不諱，核與被害人丑○○於偵查中指訴之情節相符，並有
    合會名冊影本附於偵查卷可參（依被告所述係以連同會首30
    名之互助會單為準），足見被告確有偽造丑○○名義之標單
    得標，並向活會會員詐取該期之會款。又該合會中，陳淑真
    名義之合會係被告之妻賀麗玲徵得陳淑真同意後，借用陳淑
    真名義參加；林東生（賀麗玲舅舅）、乙○○入會後不久即
    退出或繳不出會款，由被告續行繳款；丁○○（被告之弟）
    部分亦係由被告繳款等情，業據被告於原審供述明確，核與
    證人林東生、丁○○於偵查中證述之情節大致相符。至證人
    陳淑真於偵查中證稱：其有參加該合會，一開始就有跟等語
    ，亦足見陳淑真知悉其列名在該合會會員名冊上；惟該合會
    之會款究係陳淑真自行繳納或由被告繳納？當以擔任會首之
    被告知之最詳，是陳淑真名義之合會應如被告所稱：係被告
    之妻賀麗玲徵得陳淑真同意後，借用陳淑真名義參加等情為
    可採。故被告上開以丑○○名義得標而向活會會員詐得之款
    項應計算如下：
    (1)30名會員在扣除被告本人、丑○○、陳淑真、林東生、乙○○、丁○○等名義會員後，應有24名會員。
    (2)丑○○名義之合會於第6會即84年9月得標，而被告於83年
      11月10日首會得標，乙○○名義之合會於第4會即84年5
      月10日得標，則在丑○○名義之合會得標前，另有3名實
      際之會員得標，故於84年9月10日以丑○○名義之合會得
      標時，尚有21名實際之活會會員，以每會3萬元會款計算
      即「3萬元21＝63萬元」。
(三)、被告為掩飾上開假冒丑○○名義參加合會、競標、得標之事
    實，而在上址「曼莉髮廊」偽造如附表二所示丑○○名義之
    本票4張，並將附表二編號1之本票交付給子○○，編號2之
    本票交付給庚○○，編號3、4之本票交付給己○○，交付本
    票的日期即是票載發票日等事實，業據被告於原審及本院審
    理時坦承不諱，核與被害人丑○○於偵查中指訴之情節相符
    ，並有臺灣苗栗地方法院88年度票字第281號、第395號、第
    396號民事裁定影本各1份、臺灣臺中地方法院88年度中簡字
    第2355號、2356號民事判決影本各1份、臺灣臺中地方法院
    88年度沙簡字第571號宣示判決筆錄影本1份、附表二編號2
    、3、4所示之本票影本各1張附於偵查卷可稽。足見被告確
    有供行使用之意圖而偽造如附表二所示之本票。
(四)、綜上所述，被告自白之部分核與事實相符；其辯解部分則係
    事後卸責之詞，不足採信。本件事證明確，其犯行洵堪認定
    。
二、新舊法比較部分：按刑法業於94年2月2日經修正公布，並於
    95年7月1日起施行，被告於行為後，法律已有變更。且按行
    為後法律有變更者，適用行為時之法律；但行為後之法律有
    利於行為人者，適用最有利於行為人之法律，刑法第2條第1
    項定有明文；復按比較新舊法，應就罪刑有關之共犯、未遂
    犯、想像競合犯、牽連犯、連續犯、結合犯，以及累犯加重
    、自首減輕暨其他法定加減原因（如身分加減）與加減例等
    一切情形，本於統一性及整體性原則，綜其全部罪刑之結果
    而為比較（最高法院95年5月23日第8次刑庭會議決議參照）
    。本件經比較如下：
(一)、新修正刑法已刪除第56條連續犯之規定，此刪除雖非犯罪構
    成要件之變更，但顯已影響行為人刑罰之法律效果，自屬法
    律有變更。依修正前刑法第56條規定，基於概括犯意所觸犯
    同一罪名之數行為，在法律上評價為1罪，而修正刪除刑法
    第56條之規定後，該數行為即依數罪併罰之規定分論併罰，
    則依新修正刑法第2條第1項規定，比較新、舊法結果，以修
    正前之規定有利於被告，故應適用較有利於被告之行為時法
    律即舊法論以連續犯。
(二)、新修正刑法已刪除第55條關於牽連犯之規定，本件被告所犯
    偽造有價證券罪、詐欺取財罪間，具有牽連犯之關係，依修
    正前即行為時之規定，應從一重論以偽造有價證券罪處斷；
    而依修正後之刑法既已刪除牽連犯之規定，則所犯上述2罪
    應依數罪併罰之規定分論併罰。比較新舊法之規定，應以修
    正前之規定有利於被告。
(三)、刑法第201條第1項、第339條第1項定有罰金刑，依修正後刑
    法施行法增訂第1條之1規定：「（第1項）中華民國94年1
    月7日刑法修正施行後，刑法分則編所定罰金之貨幣單位為
    新臺幣。（第2項）94年1月7日刑法修正時，刑法分則編未
    修正之條文定有罰金者，自94年1月7日刑法修正施行後，就
    其所定數額提高為30倍。但72年6月26日至94年1月7日新增
    或修正之條文，就其所定數額提高為3倍」，及刑法第33條
    第5款修正為：「主刑之種類如下：五、罰金：新臺幣1千元
    以上，以百元計算之」等規定觀之，依修正前後之法律，所
    定罰金刑之最高度額雖屬相同，然依被告行為時即修正前刑
    法第33條第5款規定之罰金最低額銀元1元，並提高10倍計算
    ，前開罰金刑之最低額為銀元10元，即新臺幣30元，較之修
    正後之新臺幣1千元為低。因此，比較上述修正前、後之刑
    罰法律，自應以被告行為時即修正前關於科處罰金刑之法律
    較有利於被告。
(四)、經綜合比較結果，以修正前之規定有利於被告，自應一體適
    用修正前刑法之規定。
三、故核被告所為，係犯刑法第201條第1項之偽造有價證券罪（
    偽造丑○○本票部分）、刑法第339條第1項之詐欺取財罪（
    詐取活會會員會款及向被害人壬○○詐欺取財部分）。被告
    在本票上偽造丑○○署押之行為，為其偽造有價證券之部分
    行為；及其行使偽造有價證券之低度行為，為其偽造有價證
    券之高度行為所吸收，均不另論罪。被告同時同地偽造丑○○之本票4張，其被害法益仍屬單一，不能以偽造之本票張
    數，計算其法益，應論以單純一罪（最高法院95年度台上字
    第708號判決、75年度台上字第2252號判決意旨參照）。被
    告以一詐欺取財行為，同時詐騙癸○○等21名活會會員，侵
    害數法益，為同種想像競合犯，應依刑法第55條前段規定，
    僅論以一詐欺取財罪（新修正刑法第55條但書係科刑之限制
    ，為法理之明文化，非屬法律之變更，應逕適用現行有效之
    法律）。被告上開向活會會員詐欺取財及多次向被害人壬○○詐欺取財之犯行，時間緊接，犯罪構成要件相同，顯係基
    於概括犯意反覆為之，為連續犯，應依修正前刑法第56條之
    規定，論以一罪，並加重其刑。所犯上開連續詐欺取財罪、
    偽造有價證券罪間，有方法、目的之牽連關係，為牽連犯，
    應依修正前刑法第55條後段之規定，從一重之偽造有價證券
    罪處斷。查被告有如事實欄所載之犯罪前科，有臺灣高等法
    院被告前案紀錄表在卷可按，其於受有期徒刑之執行完畢後
    ，5年以內故意再犯本件有期徒刑以之罪，為累犯，應依修
    正前刑法第47條之規定加重其刑（參照最高法院97年度第2
    次刑事庭會議決議意旨，因本件前開連續犯、牽連犯及法定
    罰金刑之規定，經比較新舊法結果，均應適用行為時之舊法
    ，基於整體適用法律，關於累犯之規定，亦一體適用修正前
    刑法第47條規定）。臺灣臺中地方法院檢察署檢察官移送併
    辦部分（89年度偵字第3886號），即被告冒用丑○○名義標
    會詐欺取財及偽造丑○○本票之犯罪事實，原具有牽連犯裁
    判上一罪之關係，而上開向活會會員詐欺取財之犯行又與被
    告向被害人壬○○詐欺取財之犯行具有連續犯裁判上一罪之
    關係，故該移送併辦部分之犯罪事實，雖未據公訴人起訴，
    惟與已起訴部分具有裁判上一罪之關係，為起訴效力所及，
    本院自得一併加以審理。又被告犯罪之時間雖係於96年4月
    24 日以前，惟其係犯刑法第201條、第339條第1項之罪，並
    經宣告逾有期徒刑1年6月之刑，依中華民國九十六年罪犯減
    刑條例第3條第1項第15款之規定，不予減刑，併此敘明。
四、原審認被告罪證明確，因予論罪科刑，固非無見，惟原審判
    決有下列可議之處：
(一)、偽造戊○○支票部分：原審認定被告盜用及偽造其父親戊○○之支票有15張，惟除附表三所示之5張支票尚有資料可參
    外，其餘10張支票並無相關資料可佐；且除被告之自白外，
    並無其他證據可資佐證被告另有偽造戊○○之10張支票。另
    戊○○業於偵查中證稱：其彰化銀行虎尾分行之支票係授權
    並交付給被告使用等語明確，則被告即非盜用戊○○之支票
    ，且既經其父親戊○○之授權使用，即屬有權制作，故其簽
    發如附表三所示之支票，自非偽造甚明。況被告之自白不得
    作為有罪判決之唯一證據，原審逕依被告之自白而認被告盜
    用及偽造戊○○之支票，自有未洽。
(二)、檢察官原就上開合會部分，起訴被告於林東生退會後，仍將
    林東生列為會員，而偽造其名義於會單上，並將林東生前所
    繳納之會款侵占入己，而認被告涉犯侵占、行使業務登載不
    實文書罪嫌。而檢察官於原審並未就此部分事實予以減縮或
    更正，原審就此部分並未處理（應不另為免訴判決諭知，理
    由詳後述）。
(三)、又合會之會首，通常於起會時即標得合會金。故被告召集本
    件合會，並於起會時標得合會金，符合一般常情，且該互助
    會嗣後亦有會員得標，被告除交付其應付之會款外，並收齊
    合會金後交付給得標之會員，故被告於起會時即標得合會金
    ，原難認其有詐欺取財之意圖，原審卻認被告自任會首得標
    之部分亦涉犯詐欺取財，尚有未洽。且此部分原非起訴之範
    圍，原判決亦未說明何以得為判決之理由。
(四)、丁○○名下之合會實際為其母親所有，係被告在繳納會款，
    以清償被告對其母親之負欠等情，業據證人丁○○於偵查中
    證述屬實，則丁○○既未參與該合會之投標及繳款事宜，實
    際亦係由被告繳款，則就其名下之合會即隱含授權被告以其
    名義投標之意，故被告於該合會第8或9會即85年1月或3月時
    ，以丁○○名義投標，即不構成犯罪。原審予以論罪科刑，
    自有未合。
(五)、乙○○為被告之胞妹，則其列名該合會會員，是否亦如同丁○○之情形，非無可能，且此部分事實原未據檢察官起訴，
    原審予以判決，但未敘明何以得予審理之理由。又乙○○是
    否確遭被告偽造標單而向活會會員詐取會款？並無積極之證
    據可資佐證，自難單憑被告之自白而認其有偽造乙○○之標
    單後行使，並向活會會員詐欺取財之犯行。故此部分尚難證
    明被告犯罪，且原不在審理範圍，亦非起訴效力所及。
(六)、被告係於84年9月10日，偽造丑○○名義之標單，而詐得21
    名活會會員之會款合計63萬元，業如前述，原審認定被告係
    於84年5月10日偽造丑○○名義之標單及詐取活會會員之會
    款，已有未合；且原審亦未認定被告因此詐得之款項數額，
    亦有未當。又被告偽造丑○○標單部分，原不在起訴範圍，
    且被告上開偽造丑○○標單而涉犯刑法第220條第1項、第
    216條、第210條罪嫌，其追訴權時效亦已完成（此部分行為
    未經檢察官偵查），原審以有裁判上一罪關係而加以論罪，
    自有未合。
(七)、被告係同時同地偽造丑○○名義之本票4張，屬單純一罪（
    最高法院75年度台上字第2252號判決、95年度台上字第708
    號判決意旨參照）。原審判決於事實欄內卻認定為「連續」
    ，復論以連續犯，均有未洽。
(八)、原審為刑法新舊法比較時，未就法定罰金刑部分一併綜合比
    較。
        故綜上所述，被告上訴意旨否認有盜用並偽造如附表三
  所示支票，及非偽造丁○○標單投標等情，為有理由，且原判
  決復有上開可議之處，即屬無可維持，自應由本院予以撤銷改
  判。爰審酌被告犯罪之動機、目的、手段、其品行及智識程度
  、向被害人壬○○詐欺取得之款項高達308萬餘元，且尚未償
  還，惟被害人壬○○於原審開庭時請求給予自新機會及從輕量
  刑、被告向合會之活會會員詐欺取得63萬元，惟被害人辛○○
  於原審亦表示不想再對被告追討債務、被告偽造丑○○之本票
  ，侵害丑○○之權益非小，並擾亂票據流通之正確性、被告於
  犯後長期逃亡避債，所為可議等一切情狀，量處如主文第二項
  所示之刑。被告所偽造如附表二所示之本票4張，雖未扣案，
  惟並無證據證明業已滅失，應依刑法第205條之規定宣告沒收
  。
五、不另為無罪諭知部分
(一)、公訴意旨另以：(1)被告丙○○明知其弟弟丁○○名義之會員
    ，事實上係其母親所有，應由丙○○代繳，作為其積欠其母
    親代為清償貸款之清償用，竟偽造丁○○之標單得標，使活
    會會員陷於錯誤而交付會款，因認被告丙○○涉有刑法第21
    6條、第210條之行使偽造私文書罪嫌及第339條第1項之詐欺
    取財罪嫌。(2)被告丙○○未經其父戊○○之同意或授權，意
    圖供行使之用，於85年7、8月間，在臺中市○區○○街12號
    住處，盜用戊○○所有之彰化商業銀行虎尾分行0000000000
    帳號甲存帳戶空白支票及印章，連續偽造包含附表三所示支
    票在內之15紙支票，並將附表三所示5紙支票交付被害人壬○○，以供借款債務之擔保而行使之。因認被告丙○○涉有
    刑法第201條第1項之偽造有價證券罪嫌云云。
(二)、惟查：
(1)、按被告之自白不得作為有罪判決之唯一證據，仍應調查其他
    必要之證據，以察其是否與事實相符，刑事訴訟法第156條
    第2項定有明文。被告丙○○雖於原審就上開犯罪事實自白
    ，惟仍應調查其他必要之證據，以察其是否與事實相符，不
    能以被告之自白作為有罪判決之唯一證據。
(2)、被告之弟弟丁○○名下之合會實際為其等母親所有，係被告
    在繳納會款，以清償被告對其母親之負欠等情，已如前述，
    則丁○○既未參與該合會之投標及繳款事宜，實際亦係由被
    告繳款，則就其名下之合會即隱含授權被告以其名義投標之
    意，故被告以丁○○之名義投標及得標，即不構成犯罪。
(3)、公訴人認被告偽造戊○○之支票有15張，惟除附表三所示之
    5張支票尚有資料可參外，其餘10張支票並無相關資料可佐
    ；且除被告之自白外，並無其他證據可資佐證被告另有偽造
    戊○○之10張支票。又如附表三所示之戊○○名義之支票，
    確係被告所簽發等情，業據被告於偵查中及原審審理時供承
    不諱。惟被告之父親戊○○業於偵查中陳稱：「（你兒子向
    你借票，有無同意？）有，他說他生意遇到困難，給他使用
    。」、「他拿我票去使用，如何用我不知道，我從84年以後
    ，票都給他用。」等語，顯見戊○○自84年以後，即授權及
    同意被告使用、簽發其名義之支票。則被告既經其父親戊○○之授權使用，即屬有權制作，故其簽發如附表三所示之支
    票，自非偽造甚明。
(三)、上開部分，均不能證明被告犯罪，原應為無罪判決之諭知，
    惟公訴人以上開部分與前開判決有罪部分有連續犯或牽連犯
    之裁判上一罪關係，在審判上不可分，爰不另為無罪之判決
    。
六、不另為免訴諭知部分
一、公訴意旨又以：上開合會會員林東生於退會後，被告丙○○
    仍將林東生列為會員，而偽造其名義於會單上，並將林東生
    前所繳之會款侵占入己，而認被告丙○○涉有刑法第335 條
    第1項之侵占罪嫌及第216條、第215條之行使業務登載不實
    文書罪嫌。
二、按時效已完成者，應諭知免訴之判決，刑事訴訟法第302條
    第2款定有明文。又追訴權之時效，如依法律之規定、偵查
    、起訴或審判之程序，不能開始或繼續時，停止其進行。上
    項時效停止，自停止原因消滅之日起與停止前已經過之期間
    ，一併計算，停止原因繼續存在之期間，如達於第80條第1
    項各款所定期間4分之1者，其停止原因視為消滅，修正前刑
    法第83條亦定有明文。被告涉犯之侵占罪，其法定最重本刑
    為有期徒刑5年；所涉行使業務登載不實文書罪，其法定最
    重本刑為有期徒刑3年，依修正前刑法第80條第1項第2款之
    規定，追訴權時效之期間為10年。被告所犯上開犯罪行為之
    時間約為83年11月10日，本案實施偵查日期為86年6月7日，
    提起公訴日期為86年12月111日，並於87年1月19日繫屬於原
    審法院，因被告逃匿，原審法院於88年2月12日發布通緝，
    致審判程序不能開始。又依司法院大法官會議第138號解釋
    及最高法院82年第10次刑事庭會議決議，自本件開始偵查日
    起至通緝之前1日止，追訴權既無不行使之情形，自不生時
    效進行之問題，則本件自83年11月10日起算，加計追訴權時
    效10年、時效停止期間2年6月、實施偵查日（即86年6月7日
    ）起至通緝前一日（88年2月11日）止之期間1年8月10日，
    再扣除提起公訴日至原審法院繫屬日追訴權未行使之期間1
    月9日，則本件被告上開犯行之追訴權時效至遲應至97年12
    月11日即已完成，而被告亦係迄98年5月21日始經緝獲，故
    此部分原應為免訴之判決，惟公訴人以此部分與其所涉前開
    有罪部分有裁判上一罪之關係，在審判上不可分，原不另為
    免訴判決之諭知。
據上論斷，應依刑事訴訟法第369條第1項前段、第364條、第299
條第1項前段，刑法第2條第1項、第201條第1項、第339條第1項
、第205條、第55條前段、修正前刑法第56條、第55條後段、第
47條，刑法施行法第1條之1第1項，判決如主文。
本案經檢察官甲○○到庭執行職務。
中    華    民    國    98    年    10    月    15    日
            刑事第八庭  審判長法  官  羅  得  村
                              法  官  劉  榮  服
                              法  官  簡  源  希
以上正本證明與原本無異。
如不服本判決應於收受送達後十日內向本院提出上訴書狀，其未
敘述上訴之理由者，並得於提起上訴後十日內向本院補提理由書
（均須按他造當事人之人數附繕本）「切勿逕送上級法院」。
                              書記官  陳  俞  豪
中    華    民    國    98    年    10    月    15    日
附錄論罪科刑法條：
刑法第201條
意圖供行使之用，而偽造、變造公債票、公司股票或其他有價證
券者，處3年以上10年以下有期徒刑，得併科3千元以下罰金。
行使偽造、變造之公債票、公司股票或其他有價證券，或意圖供
行使之用，而收集或交付於人者，處1年以上7年以下有期徒刑，
得併科3千元以下罰金。
刑法第339條第1項
意圖為自己或第三人不法之所有，以詐術使人將本人或第三人之
物交付者，處5年以下有期徒刑、拘役或科或併科1千元以下罰金
。
【附表一】：被害人壬○○遭詐騙匯款之時間、金額
┌──┬──────┬─────────┬────────┐
│編號│ 匯款時間   │匯款金額（新臺幣）│備           註 │
├──┼──────┼─────────┼────────┤
│1   │85年4月2日  │   311,000元      │壬○○匯款至吳奕│
│    │            │                  │志之妻賀麗玲帳戶│
├──┼──────┼─────────┼────────┤
│2   │85年4月29日 │   270,750元      │壬○○之妻蘇秋分│
│    │            │                  │匯款至賀麗玲帳戶│
├──┼──────┼─────────┼────────┤
│3   │85年8月3日  │   465,109元      │同編號2備註     │
├──┼──────┼─────────┼────────┤
│4   │85年8月12日 │   379,100元      │同編號2備註     │
├──┼──────┼─────────┼────────┤
│5   │85年8月24日 │   330,000元      │同編號2備註     │
├──┼──────┼─────────┼────────┤
│6   │85年9月14日 │   162,300元      │同編號2備註     │
├──┼──────┼─────────┼────────┤
│7   │85年9月21日 │   145,000元      │同編號2備註     │
├──┼──────┼─────────┼────────┤
│8   │85年9月23日 │   477,360元      │同編號2備註     │
├──┼──────┼─────────┼────────┤
│9   │85年9月30日 │   200,000元      │同編號2備註     │
├──┼──────┼─────────┼────────┤
│10  │85年10月1日 │   112,160元      │同編號2備註     │
├──┼──────┼─────────┼────────┤
│11  │85年10月8日 │   232,960元      │同編號2備註     │
├──┴──────┴─────────┴────────┤
│以上金額合計3,085,739元                                 │
└────────────────────────────┘
【附表二】：偽造丑○○名義之本票
┌─┬──────┬─────┬────┬────────┐
│編│發票日      │票號      │金額    │發  票  人      │
│號│            │          │        │                │
├─┼──────┼─────┼────┼────────┤
│1 │85年9月11日 │318126    │47000元 │丑○○          │
├─┼──────┼─────┼────┼────────┤
│2 │85年9月11日 │318130    │47000元 │丑○○          │
├─┼──────┼─────┼────┼────────┤
│3 │85年9月11日 │318129    │47000元 │丑○○          │
├─┼──────┼─────┼────┼────────┤
│4 │85年9月11日 │318132    │47000元 │丑○○          │
└─┴──────┴─────┴────┴────────┘
【附表三】：戊○○為發票人之支票
┌─┬──────┬─────┬───────┬─────┐
│編│發票日      │票號      │金額（新臺幣）│退票日    │
│號│            │          │              │          │
├─┼──────┼─────┼───────┼─────┤
│1 │86年1月12日 │EP0000000 │  86000元     │86年8月8日│
├─┼──────┼─────┼───────┼─────┤
│2 │86年1月15日 │EP0000000 │ 152000元     │86年8月8日│
├─┼──────┼─────┼───────┼─────┤
│3 │86年1月26日 │EP0000000 │  86000元     │86年8月8日│
├─┼──────┼─────┼───────┼─────┤
│4 │86年1月26日 │EP0000000 │  78000元     │86年8月8日│
├─┼──────┼─────┼───────┼─────┤
│5 │86年3月30日 │EP0000000 │ 146000元     │86年8月8日│
└─┴──────┴─────┴───────┴─────┘


司法院資訊處製作；財團法人民間司法改革基金會備份。
